【裁判字號】    99,建簡上,1
【裁判日期】    990611
【裁判案由】    給付工程款
【裁判全文】
臺灣臺北地方法院民事判決             99年度建簡上字第1號
上  訴  人  丁○○
訴訟代理人  游孟輝律師
            米承文律師
被上訴人    華福水電工程有限公司
法定代理人  丙○○
訴訟代理人  甲○○
上列當事人間請求給付工程款事件，上訴人對於中華民國98年11
月30日本院臺北簡易庭98年度北建簡字第10號第一審簡易判決提
起上訴，本院於中華民國99年5月20日言詞辯論終結，判決如下
：
    主      文
原判決關於命上訴人給付超過新臺幣拾柒萬柒仟零拾元，及
該部分假執行之宣告暨訴訟費用之裁判均廢棄。
上開廢棄部分，被上訴人在第一審之訴駁回。
其餘上訴駁回。
第一審、第二審訴訟費用由上訴人負擔五分之四，餘由被上訴人
負擔。
    事實及理由
一、被上訴人起訴主張：上訴人前於民國95年6月間，將其所承
    攬之艾思髮廊（地址：臺北市○○路○段144巷1號）裝潢水
    電工程（下稱系爭水電工程），發包由被上訴人施作，總工
    程款合計新臺幣（下同）506,200元，並陸續追加181,200元
    之工程款，兩造間雖未訂立書面契約，但業已成立承攬契約
    。系爭水電工程均已全部施作完成，上訴人僅支付150,000
    元及76,000元之部分工程款，迄今尚積欠461,400元（計算
    式：506,200元＋181,200元－150,000元－76,000元＝461,4
    00元）之工程款未為給付，經被上訴人以寄發存證信函、電
    話等方式催討，均未獲置理。爰依承攬契約法律關係，訴請
    上訴人給付被上訴人461,400元。
二、上訴人則以：本件是由裘利昇工程有限公司（下稱裘利昇公
    司）向業主艾思髮廊（英文姓名為hc  hair culture）承攬
    裝潢工程，但不包含水電工程及空調工程；其中系爭水電工
    程部分，係由艾思髮廊自行發包予被上訴人，被上訴人則逕
    向艾思髮廊的陳先生報價，裘利昇公司僅代艾思髮廊將工程
    款150,000元及76,000元轉交予被上訴人，被上訴人提供予
    艾思髮廊之報價單上亦記載「7/20領150,000張煥琳」，而
    張煥琳則為被上訴人之主任，其並直接向艾思髮廊領款簽收
    等情可證，故被上訴人對上訴人提起本訴，顯有違誤。另因
    本件工程因艾思髮廊變更使用用途，須向主管機關申報核准
    變更工程，有關承攬工程之公司亦名列在申請變更工程表格
    上，而在申請變更工程表格上所列承攬工程之承作人為裘利
    昇公司，而非上訴人個人；且業主艾思髮廊乙○○支付本件
    工程款之方式係以支票或匯款給付予裘利昇公司，本件工程
    其他承攬公司所收受之統一發票，亦為裘利昇公司所開具，
    是縱認本件系爭水電工程並非由業主艾思髮廊發包予被上訴
    人，則本件承攬契約亦應存在於裘利昇公司與被上訴人間，
    並非上訴人丁○○個人與被上訴人之間。又依被上訴人所提
    出之報價單觀之，工程款總價為506,200元，追加工程款為
    181,200元，而被上訴人已先後領取150,000元、76,000元及
    84,370元之工程款，自應予以扣除等語，資為抗辯。
三、原審為被上訴人全部勝訴之判決，上訴人不服，提起上訴，
    並聲明：(一)原判決廢棄；(二)上開廢棄部分被上訴人在第一審
    之訴駁回；(三)如受不利判決，上訴人願供擔保請准宣告免為
    假執行。被上訴人則為答辯聲明：上訴駁回。
四、兩造不爭執事項
  (一)被上訴人於95年6月間承攬系爭水電工程，施工地點為艾思
    髮廊處，總工程款合計為506,200元，其後陸續追加工程款
    合計181,200元，系爭水電工程業已完工。
  (二)被上訴人於95年7月20日及95年12月12日分別取得系爭水電
    工程之部分工程款150,000元及76,000元。
  (三)被上訴人於97年11月11日寄發臺北民生（87）郵局第01628
    號存證信函予上訴人及裘利昇公司，請求上訴人及裘利昇公
    司於文到7日內將系爭水電工程之工程款461,400元給付予被
    上訴人。
  (四)被上訴人於97年10月20日於艾思髮廊處進行施工，工作項目
    為「查漏電、工資一天」，被上訴人並向上訴人請求給付工
    程款2,500元，業經上訴人於客戶簽章欄內簽名。
  (五)裘利昇公司承攬編號為HC1025A之裝修工程，施工地點為艾
    思髮廊，工程款合計為3,642,589元，報價單上並未記載水
    電及空調工程等施工項目（本院卷第24頁至第26頁）。
  (六)上訴人為裘利昇公司之負責人。
五、得心證之理由
    本件被上訴人主張上訴人於95年6月間，將其所承攬艾思髮
    廊之水電工程，發包由被上訴人施作，被上訴人業已全部完
    工，惟上訴人尚有461,400元之工程款未給付，則為上訴人
    所否認，並以前詞置辯，是本件所應審究者為：系爭水電工
    程承攬關係是否存在被上訴人與上訴人或裘利昇公司間？茲
    論述如下：
  (一)按當事人主張之事實，經他造於準備書狀內或言詞辯論時或
    在受命法官、受託法官前自認者，無庸舉證；自認之撤銷，
    除別有規定外，以自認人能證明與事實不符或經他造同意者
    ，始得為之，民事訴訟法第279條第1項、第3項定有明文。
    經查，上訴人於原審業已自認系爭水電工程係由裘利昇公司
    向業主艾思髮廊承攬，再由裘利昇公司發包予被上訴人承攬
    （原審卷第34頁）；復查，艾思髮廊之經理即證人乙○○於
    本院審理時到庭證稱：「（艾思髮廊於95年間是否有進行裝
    修工程？）是。」、「（是發包予何人承攬？）是裘利昇公
    司。」、「（艾思髮廊之水電工程部分是否是自行發包予被
    上訴人？）就是由裘利昇公司全部幫我們處理。」、「（水
    電工程之工程款是否已給付？給付予何人？）全部都付清了
    ，付給裘利昇公司，有簽收單可以證明。」、「（裘利昇公
    司的部分是否有包含水電？）有，都有包含水電，我都有註
    記。」、「（水電工程簽收簿有2筆，都是151860元，其他
    的部分是如何給付給裘利昇公司？）我有些是給付現金，有
    些是支票，我沒有特別標明是水電，這些一開始都是裘利昇
    公司給我的單子有寫水電，後來都沒有再寫水電，都包含在
    裡面，所以我只有寫裘利昇公司。」、「（提示簽收簿）依
    照證人在偵查庭的供述，關於追加的款項有直接給付給被上
    訴人公司的水電師傅（音譯王紹川）總共是84370元，是在
    簽收簿裡面的哪一筆？）8萬多元的追加款是在我的本子裡
    面，我有帶來，只有這一筆直接給華福水電公司，其他都是
    給裘利昇公司。」等語（本院卷第113頁反面），足見系爭
    水電工程係由業主艾思髮廊一併發包予裘利昇公司，而非由
    艾思髮廊自行將系爭水電工程發包予被上訴人，且艾思髮廊
    亦已將大部分系爭水電工程之工程款全數給付予裘利昇公司
    ，僅有一筆是直接給付被上訴人。是上訴人於二審程序復辯
    稱系爭水電工程係艾思髮廊自行發包予被上訴人，與裘利昇
    公司及上訴人無關云云，洵屬無據，尚非可採。
  (二)系爭水電工程雖係由業主艾思髮廊發包予裘利昇公司，惟裘
    利昇公司究係以何名義發包予被上訴人，即有疑義。經查，
    被上訴人所承攬之系爭水電工程，並未簽定書面契約，則上
    訴人於要求被上訴人承攬系爭水電工程時，若上訴人並未特
    別表明其為裘利昇公司之負責人，衡情被上訴人自無從得知
    尚有裘利昇公司存在，亦無從知悉發包之人為裘利昇公司而
    非上訴人個人，是被上訴人主觀上定當認為系爭水電工程係
    由上訴人發包，自難認系爭水電工程之承攬契約係存在裘利
    昇公司與被上訴人間。又上訴人雖提出被上訴人關於裘利昇
    公司之新生南路辦公室報價單及發票，認被上訴人明知上訴
    人為裘利昇公司之負責人云云。惟被上訴人就系爭水電工程
    之報價時點為95年6月21日（本院卷第58頁），而被上訴人
    就裘利昇公司新生南路辦公室之報價時點為95年9月12日，
    且該報價單上之業主係記載「賴先生辦公室」（本院卷第74
    頁），並非裘利昇辦公室，而係於近10個月後之96年6月25
    日發票上始記載買受人為「裘利昇工程有限公司」（本院卷
    第75頁），是被上訴人辯稱其承攬系爭水電工程時，尚不知
    有裘利昇公司存在，應為可採。是以，系爭水電工程應係由
    上訴人發包予被上訴人，被上訴人自得向上訴人請求給付工
    程款。
  (三)末查，系爭水電工程原工程款為506,200元，後追加工程款
    共181,200元，業據被上訴人提出追加請款單為證，證人乙
    ○○亦於本院審理時到庭具結證稱：「（提示本院卷第59頁
    至第64頁追加請款單，水電工程部分後來是否有追加工程款
    ？）有。」（本院卷第113頁反面），足見系爭水電工程之
    總工程款為687,400元，扣除上訴人業已分別給付予被上訴
    人76,000元及150,000元（原審卷第39頁），加以證人乙○
    ○證稱有一筆8萬多元之追加款是直接給付予被上訴人（本
    院卷第114頁），亦有艾思髮廊提出之支出證明單及支票為
    證（本院卷第133頁），堪認系爭水電工程其中84,370元之
    工程款，業已由艾思髮廊給付予被上訴人，是上訴人就系爭
    水電工程尚有377,030元之工程款未給付（計算式：687,400
    元－150,000元－76,000元－84,370元＝377,030元）。是以
    ，被上訴人主張依兩造承攬契約之法律關係，請求上訴人給
    付被上訴人377,030元，為有理由，應予准許，至逾此範圍
    之請求，即屬無據，應予駁回。
六、綜上所述，系爭水電工程係由業主艾思髮廊發包予裘利昇公
    司承攬，嗣上訴人再以個人名義發包予被上訴人承攬，而上
    訴人迄今尚有377,030元之工程款，被上訴人自得請求上訴
    人給付未付之工程款。從而，本件被上訴人主張上訴人應給
    付377,030元，為有理由，應予准許；至逾此部分之請求，
    則屬無據，應予駁回。原審就上開准許部分為上訴人敗訴之
    判決，並依職權為假執行之宣告，並無不合，上訴意旨指摘
    原判決該部分不當，求予廢棄，為無理由，應予駁回；惟原
    判決命上訴人給付逾此範圍之部分，尚有未洽，上訴意旨指
    摘原判決此部分不當，求予廢棄，為有理由，爰由本院予以
    廢棄改判如主文第1項、第2項所示。
七、本件事證已臻明確，兩造其餘攻擊防禦方法，經本院斟酌後
    ，認為均不足以影響本判決之結果，爰不一一論述，併此敘
    明。
八、據上論結，本件上訴為一部有理由、一部無理由，依民事訴
    訟法第436條之1第3項、第449條第1項、第450條、第79條，
    判決如主文。
中    華    民    國    99    年     6    月    11    日
                 民事第四庭   審判長法  官  周祖民
                                    法  官  鄧德倩
                                    法  官  林怡伸
以上正本係照原本作成
本件不得再上訴。
中    華    民    國    99    年     6    月     11   日
                                    書記官   施若娟

司法院資訊處製作；財團法人民間司法改革基金會備份。
